臺灣高等法院民事判決
                                    108年度重上字第384號
上  訴  人  劉月釵  
訴訟代理人  李永然律師
            黃斐旻律師
            林貴卿律師
被 上訴 人  程永泰  
訴訟代理人  成介之律師
複 代理 人  潘建儒律師
被 上訴 人  林萬成  
            周南    
            賴寶彩  
            黃劉炫妹
            賴富美  

            賴幸枝  
            賴幸桂  
            賴幸丸  

            賴上滿    住○○市○○區○○路0段000巷0號00       
                   號
            賴滿祝  
            賴美月  

            賴宗青  
            賴宗明  
            邱明    
            馬清雪  
            黃李阿青

            周莉娜  
            黃林秀琴

            劉林雪英
            吳美珠  
            林葉    
            林國暐  
            劉振傑  
            吳陳絲絹

            劉以忠  
            朱榮村  

            陳郭秀霞
            陳繼承  

            巫黎卿    住○○市○○區○○路0段000巷0弄00       
                   號0樓
            彭梅英  
            王方玉霞

            許順興  
            鄭秀琴  
            曾綉絜  
            葉宸芳  
            朱芳慧  
            朱義進  
            朱沛婕  
            朱詩婷  
上四人共同
訴訟代理人  高宗良律師
被 上訴 人  陳藤雄  
            陳習忠  
            陳習明  

            陳秋香  
            陳秋連  
            陳桂美  
            陳桂雲  
            陳願好  
            勤實佳房屋仲介行股份有限公司


法定代理人  林敏弘
上  一  人
訴訟代理人  林佳穎律師
被 上訴 人  傅湘敏  

上列當事人間請求返還價金等事件，上訴人對於中華民國108年1
月15日臺灣臺北地方法院106年度重訴字第1138號第一審判決提
起一部上訴，本院於109年2月4日言詞辯論終結，判決如下：
    主  文
原判決關於駁回上訴人下列第二、三項之訴部分及該部分假執行
之聲請，暨訴訟費用之裁判（確定部分除外）均廢棄。
附表所示之被上訴人就原判決所命給付部分，應再給付上訴人如
附表所示之法定遲延利息。
被上訴人勤實佳房屋仲介行股份有限公司應給付上訴人新臺幣捌
拾萬元，及自民國一百零六年九月二十三日起至清償日止，按週
年利率百分之五計算之利息。 
其餘上訴駁回。
第一審（除確定部分外）、第二審訴訟費用，由被上訴人勤實佳
房屋仲介行股份有限公司負擔三十分之一，餘由上訴人負擔。
本判決第二、三項所命給付部分，於上訴人依序以新臺幣捌拾肆
萬元、貳拾柒萬元為附表所示之被上訴人、被上訴人勤實佳房屋
仲介行股份有限公司供擔保後，得假執行；但附表所示之被上訴
人、被上訴人勤實佳房屋仲介行股份有限公司，如各以新臺幣貳
佰伍拾萬伍仟玖佰壹拾陸元、捌拾萬元為上訴人預供擔保後，得
免為假執行。 
    事實及理由
一、被上訴人林萬成、賴寶彩、黃劉炫妹、賴富美、賴幸枝、賴
    幸桂、賴幸丸、賴上滿、賴滿祝、賴美月、賴宗青、賴宗明
    、邱明、馬清雪、黃李阿青、周莉娜、黃林秀琴、劉林雪英
    、吳美珠、林葉、林國暐、劉振傑、吳陳絲絹、劉以忠、朱
    榮村、陳郭秀霞、陳繼承、巫黎卿、彭梅英、王方玉霞、許
    順興、鄭秀琴、曾綉絜、葉宸芳、陳藤雄、陳習忠、陳習明
    、陳秋香、陳秋連、陳桂美、陳桂雲、陳願好、傅湘敏等人
    ，未於言詞辯論期日到場，核無民事訴訟法第386條各款所
    列情形，爰依上訴人聲請，由其一造辯論而為判決。
二、上訴人主張：伊經被上訴人勤實佳房屋仲介行股份有限公司
    （下稱勤實佳公司）之仲介，於民國96年1月17日向附表所
    示出賣人（下稱程永泰等31人）購買其共有坐落臺北市○○區
    ○○段0○段000地號土地權利範圍184/10000，及其上同小段32
    03、3204建號建物（以下合稱為系爭不動產），並簽訂不動
    產買賣契約書（下稱系爭買賣契約），約定買賣價金為新臺
    幣（下同）1億0,700萬元，伊至同年4月3日止已付價款2,14
    9萬8,520元至履約保證專戶，且交付勤實佳公司80萬元之仲
    介費。伊復於99年8月16日與程永泰等31人、勤實佳公司簽
    訂協議書（下稱系爭協議），確保系爭買賣契約之履行。惟
    訴外人即系爭不動產之共有人高金伯對系爭不動產行使土地
    法第34條之1優先承購權，業經最高法院105年度台上字第13
    89號判決（下稱另案確定判決）確定，系爭買賣契約依第16
    條第2項約定已自動失效，程永泰等31人應即退還伊已付價
    款。而出賣人賴寶雲於102年9月29日死亡，朱芳慧、朱義進
    、朱沛婕、朱詩婷(下稱朱芳慧等4人）為賴寶雲之繼承人；
    出賣人陳葉菊妹於103年6月24日死亡，陳藤雄、陳習忠、陳
    習明、陳秋香、陳秋連、陳桂美、陳桂雲、陳願好（下稱陳
    藤雄等8人）為陳葉菊妹之繼承人；出賣人賴寄草於同年11
    月12日死亡，賴富美、賴幸枝、賴幸桂、賴幸丸、賴上滿、
    賴滿祝、賴美月、賴宗青及賴宗明（下稱賴富美等9人）為
    賴寄草之繼承人，伊自得請求附表所示被上訴人（下稱程永
    泰等49人）於返還伊已付價款時，加計自起訴狀繕本送達程
    永泰翌日起算之法定遲延利息。程永泰等31人未返還伊已付
    價款，應有系爭買賣契約第12條第3項不為給付之違約情事
    ；及其於簽約時保證無人主張優先承購權，嗣高金伯行使優
    先承購權之結果，已違反該契約第7條第1項之擔保責任，而
    有第12條第3項擅自解約、給付不能等違約情事，伊自得以
    起訴狀繕本之送達為解除系爭買賣契約，並請求賠償與已付
    價款同額之懲罰性違約金。又勤實佳公司仲介本件買賣，未
    向伊揭露高金伯可能行使優先承購權之情及積極協調出賣人
    與高金伯間之爭議，違反受託義務，應賠償伊所受80萬元損
    害，或依系爭協議第10條約定，將所收之80萬元仲介費返還
    予伊等情。爰依民法第233條第1項、第205條規定、系爭買
    賣契約第12條第3項約定；民法第544條規定、系爭協議第10
    條約定，求為命程永泰等49人給付2,149萬8,520元自106年1
    0月7日起算法定遲延利息，並賠償2,149萬8,520元及自同日
    起算法定遲延利息；及勤實佳公司給付80萬元及自同年9月2
    3日起算法定遲延利息之判決（原審駁回上訴人此部分請求
    ，上訴人提起上訴。其餘未繫屬本院者，不予贅述）。其上
    訴聲明為：（一）原判決關於駁回下列第㈡至㈣項部分及該部
    分假執行之聲請均廢棄。（二）程永泰等49人應給付上訴人
    2,149萬8,520元自106年10月7日起至清償日止，按週年利率
    百分之五計算之利息。（三）程永泰等49人應給付上訴人2,
    149萬8,520元，及自同日起至清償日止，按週年利率百分之
    五計算之利息。（四）勤實佳公司應給付上訴人80萬元，及
    自同年9月23日起至清償日止，按週年利率百分之五計算之
    利息。（五）願供擔保，請准宣告假執行。
三、被上訴人程永泰、周南、巫黎卿、彭梅英以：系爭買賣契約
    因高金伯行使優先承購權而自動失效，上訴人不能請求給付
    法定遲延利息。伊並無系爭買賣契約第12條第3項之違約情
    事，上訴人亦不能請求懲罰性違約金；被上訴人朱芳慧等4
    人以：系爭買賣契約第16條第2項係約定賣方無息退還買方
    已付價款，因上訴人仍欲購買系爭不動產，遂未要求伊返還
    ，自不能請求給付法定遲延利息；被上訴人勤實佳公司則以
    ：上訴人於訂約時已知悉高金伯有行使優先承購權之可能，
    伊並未違反受託義務。又系爭協議係以履行系爭買賣契約為
    前提，該契約既因高金伯行使優先承購權而無法繼續履行，
    上訴人不得依系爭協議為請求各等語，資為抗辯。 
四、上訴人主張其於96年1月17日向程永泰等31人購買系爭不動產，並簽訂系爭買賣契約，約定買賣價金1億0,700萬元，合計已付價款2,149萬8,520元至履約保證專戶，並交付勤實佳公司80萬元之仲介費；其於99年8月16日與程永泰等31人、勤實佳公司簽訂系爭協議；及系爭不動產之共有人高金伯就系爭不動產行使優先承購權，經另案確定判決判命系爭不動產共有人應於高金伯給付1億0,700萬元之同時，將系爭不動產之應有部分移轉登記予高金伯等事實，業據提出系爭買賣契約、專戶收支明細表、系爭協議、另案確定判決為佐（見原審㈠卷第39至47、57至58、61至64頁），為被上訴人程永泰、周南、巫黎卿、彭梅英、朱芳慧等4人、勤實佳公司所是認（見本院㈡卷第137至138、141頁），堪信為真正。又賴寶雲於102年9月29日死亡，朱芳慧等4人為賴寶雲之繼承人；陳葉菊妹於103年6月24日死亡，陳藤雄等8人為陳葉菊妹之繼承人；賴寄草於103年11月12日死亡，賴富美等9人為賴寄草之繼承人等事實，有戶籍資料、遺產稅申報書可稽（見原審㈡卷第71、73、23、249、287、223至225頁），亦堪認為真。
五、上訴人請求程永泰等49人於返還伊已付價款時，應計付法定
    遲延利息，並賠償與已付價款同額之懲罰性違約金，及勤實
    佳公司應給付80萬元仲介費等節，為被上訴人以前開情詞所
    否認。經查：
（一）系爭買賣契約第16條（其他約定事項）第2項約定：本約
      買賣案件依土地法第34條之1規定辦理，倘若他共有人主
      張優先購買時，則本簽訂之契約即自動失效，同時賣方無
      息退還買方已付價款。參諸另案確定判決係以：高金伯於
      96年2月6日行使優先承購權為由，判命系爭不動產共有人
      應於高金伯給付1億0,700萬元同時，將系爭不動產之應有
      部分移轉登記予高金伯等情（見原審㈠卷第64頁）以考，
      可知高金伯就系爭不動產係於96年2月6日主張優先承購權
      ，可以確定。則依上開約定，系爭買賣契約於96年2月6日
      已自動失效，出賣人程永泰等31人應即返還上訴人已付價
      款2,149萬8,520元，至為明悉。又遲延之債務，以支付金
      錢為標的者，債權人得請求依法定利率計算之遲延利息；
      應付利息之債務，其利率未經約定，亦無法律可據者，週
      年利率為百分之五，民法第233 條第1項前段、第203條定
      有明文。上開應於96年2月6日返還之價款，係以支付金錢
      為標的，迄未返還上訴人，上訴人自得請求給付法定遲延
      利息。以故，被上訴人程永泰、周南、巫黎卿、彭梅英、
      朱芳慧等4人辯稱：上訴人不得請求該部分法定遲延利息
      云云，要不可採。依系爭買賣契約第10條第3項約定，程
      永泰可代表全體收受意思表示（見原審㈠卷第44頁）。而
      上訴人之起狀繕本係於106年9月26日對程永泰為寄存送達
      （見原審㈠卷第83頁），同年10月6日已發生送達效力。惟
      出賣人賴寶雲、陳葉菊妹、賴寄草於該日前已死亡，尚不
      生代受催告之效力，故該送達僅對其餘出賣人發生效力；
      及上訴人起狀繕本於同年9月26日對朱芳慧、陳桂美為寄
      存送達（分見原審㈠卷第145、157頁），均於同年10月6日
      發生送達效力；同年9月22日送達陳藤雄、陳習忠、陳習
      明、陳秋連、陳桂雲、陳願好；同年月25日送達陳秋香（
      分見原審㈠卷第147至155、159至161頁），上訴人自得對
      上開被上訴人請求自106年10月7日起算之法定遲延利息。
      又上訴人追加被告狀，於107年1月3日對賴富美、賴幸枝
      、賴幸桂、賴幸丸、賴美月、賴宗青、賴宗明為寄存送達
      ；同年月2日對朱義進、朱沛婕、朱詩婷為寄存送達（分
      見原審㈡卷第483至489、495至505頁），各於同年月13日
      、同年月12日發生送達效力；同年1月2日送達賴上滿；10
      6年12月29日送達賴滿祝（分見原審㈡卷第491、493頁），
      則上訴人亦得對該部分被上訴人請求自翌日起算之法定遲
      延利息（詳如附表所示）。
（二）程永泰等31人固應於高金伯96年2月6日主張優先承購權之
      同時，退還上訴人已付價款，惟依系爭買賣契約第16條第
      2項約明該契約於同日自動失效，則程永泰等31人未為退
      還價款，乃該契約失效後所生之情事，甚為明悉。是以，
      上訴人以已失效之系爭買賣契約第12條第3項約定為據，
      主張程永泰等49人有不為給付之違約情事云云，並不足採
      。參以上訴人自承：伊長期關注不動產交易，並從事多次
      不動產買賣投資，對不動產交易市場有相當高之敏銳度（
      見原審㈠卷第31頁之起訴狀第17頁所示）；系爭買賣契約
      就立契約書之人記載：高金伯未會同等語（見原審㈠卷第3
      9頁）；及第16條（其他約定事項）第2項約定：倘若他共
      有人主張優先購買時，則本簽訂之契約即自動失效等內容
      （見原審㈠卷第45頁）以觀，可知上訴人於訂約時已知悉
      系爭不動產之共有人高金伯未會同簽約，買賣雙方並將如
      有其他共有人行使優先承購時，系爭買賣契約之效力，載
      明在該契約之其他約定事項內，顯見出賣人程永泰等31人
      就該契約第7條第1項約定之擔保責任範圍，並不包括簽約
      後他共有人就系爭不動產主張優先承購之情形，至為明悉
      。高金伯就系爭不動產主張優先承購權，係於系爭買賣契
      約簽立後之96年2月6日（見上（一）所示），尚難據以認
      程永泰等31人有何違反該契約第7條第1項約定之擔保責任
      。且依系爭協議之前言所載：丙方（即勤實佳公司）仲介
      甲（即程永泰等31人）、乙方（即上訴人）就系爭不動產
      依土地法第34條之1規定成立系爭買賣契約，因共有人高
      金伯、高余麗美等2人（下稱丁方）訴請確認買賣關係不
      存在，於同年7月6日經最高法院以99年度台上字第1150號
      判決駁回丁方之上訴確定，茲為履行系爭買賣契約，協議
      如下等內容（見原審㈠卷第57頁）；及上訴人於起訴狀記
      載：高金伯於前案敗訴後，又復以其已於期限內回函行使
      優先承購權，於99年8月24日對程永泰等共有人提起請求
      不動產所有權移轉登記訴訟，本院更二審法院認定高金伯
      已於期限內回函行使優先承購權而判決高金伯勝訴，並於
      105年8月經最高法院105年度台上字第1389號判決確定，
      是高金伯對系爭不動產合法行使優先購買權之事實堪明等
      語（見原審㈠第23至24頁之起訴狀第9至10頁所示），綜合
      以考，可知上訴人、程永泰等31人、勤實佳公司簽立系爭
      協議，係認高金伯未合法主張優先承購權，並非知悉系爭
      買賣契約因高金伯主張優先承購而自動失效後，另合意簽
      立系爭協議以排除系爭買賣契約第16條第2項之適用，堪
      予認定。系爭買賣契約自動失效而無法繼續履行，乃高金
      伯於96年2月6日合法主張優先承購權之結果，非因系爭協
      議於99年8月16日簽立後，高金伯另行主張優先承購權所
      致，自難以另案確定判決之結果，遽謂程永泰等31人於簽
      立系爭協議後，確有系爭買賣契約第12條第3項擅自解約
      、給付不能等違約情事。上訴人據此主張以起訴狀繕本之
      送達解除系爭買賣契約云云，尚不足採。又契約合意解除
      與契約解除權之行使，二者性質不同，效果亦異。前者為
      契約行為，係以第二次契約解除原有契約。後者為單獨行
      為，其發生效力與否，端視有無約定解除原因之存在，無
      待他方當事人之承諾。上訴人不能依系爭買賣契約第12條
      第3項約定解除系爭買賣契約，已如前述。而系爭買賣契
      約依第16條第2項約定，已於96年2月6日失效（見上（一
      ）所示），要無由契約當事人嗣後另行合意解除之可能，
      亦難以程永泰等41人為取回其等辦理高金伯、高余麗美清
      償提存（即原法院96年存字第3900、3901號）之提存金，
      向該提存提出之解除契約書（見本院㈡卷第495、497至500
      頁）為據，遽認系爭買賣契約係由上訴人依系爭買賣契約
      第12條第3項約定為解除，並得請求該項約定之懲罰性違
      約金。以故，上訴人依系爭買賣契約第12條第3項約定，
      請求程永泰等49人賠償2,149萬8,520元之懲罰性違約金，
      應屬無據。
（三）依系爭協議第10條約定：丙方（即勤實佳公司）同意將已
      收乙方（即上訴人）所付80萬元仲介費返還上訴人等語（
      見原審㈠卷第58頁）以觀，並無以系爭買賣契約無法繼續
      履行時即無庸返還之文義。而該條約定：甲方（即程永泰
      等31人）同意由履約專戶中屬於丙方（即勤實佳公司）仲
      介費支付等語（同上頁），僅為勤實佳公司返還仲介費之
      方式，亦無以系爭買賣契約繼續履行為支付之要件，不能
      資為勤實佳公司拒絕返還該80萬元仲介費之理由。參以勤
      實佳公司因仲介系爭不動產之買賣而收受上訴人交付之80
      萬元仲介費，於系爭買賣契約繼續履行時，勤實佳公司同
      意依系爭協議第10條約定，返還上訴人80萬元仲介費，則
      舉重以明輕，於該契約無法繼續履行時，勤實佳公司更無
      保有該80萬元仲介費之理由，自有依系爭協議第10條約定
      ，履行返還該80萬元仲介費之義務，堪可認定。以故，勤
      實佳公司辯稱：系爭協議以繼續履行系爭買賣契約為前提
      ，系爭買賣契約因高金伯行使優先承購權而無法繼續履行
      ，上訴人不得請求返還80萬元之仲介費云云，並不足採。
      準此，上訴人依系爭協議第10條約定，訴請勤實佳公司給
      付80萬元之仲介費，為有理由，則本院毋庸再就民法第54
      4條之訴訟標的為裁判，附此敘明。按給付無確定期限者
      ，債務人於債權人得請求給付時，經其催告而未為給付，
      自受催告時起，負遲延責任。其經債權人起訴而送達訴狀
      ，與催告有同一之效力；又遲延之債務，以支付金錢為標
      的者，債權人得請求依法定利率計算之遲延利息；應付利
      息之債務，其利率未經約定，亦無法律可據者，週年利率
      為百分之五，民法第229條第2項、第233條第1項前段、第
      203條定有明文。上訴人之起訴狀繕本於106年9月22日送
      達勤實佳公司（見原審㈠卷第163頁之送達證書），則其得
      請求加計自同年月23日起算之法定遲延利息。　　
六、綜上所述，上訴人依民法第233條第1項、第205條規定，就
    程永泰等49人應給付之2,149萬8,520元，請求如附表所示之
    法定遲延利息，並依系爭協議第10條約定，請求勤實佳公司
    給付80萬元，及自106年9月23日起至清償日止，按週年利率
    百分之五計算之利息，為有理由，應予准許。逾此範圍外之
    請求，為無理由，應予駁回。原審就上開應准許部分，為上
    訴人敗訴之判決，尚有未洽。上訴意旨指摘原判決此部分不
    當，求予廢棄改判，為有理由，應由本院改判如主文第2、3
    項所示。至上開不應准許部分，原審為上訴人敗訴之判決，
    並無不合。上訴人仍執陳詞，指摘原判決此部分不當，求予
    廢棄改判，為無理由，應駁回其上訴。又上訴人、被上訴人
    程永泰、周南、巫黎卿、彭梅英、朱芳慧等4人、勤實佳公
    司陳明願供擔保聲請准、免假執行之宣告，核無不合，本院
    另依職權諭知其餘被上訴人得供擔保免為假執行，並酌定相
    當之擔保金額准許之。
七、本件事證已臻明確，兩造其餘之攻擊或防禦方法及所用之證
    據，經本院斟酌後，認為均不足以影響本判決之結果，爰不
    逐一論列，至上訴人聲請請求調閱最高法院105年度台上字
    第1389號全卷、調取履約保證契約及專戶明細等，因與前揭
    判斷不生影響，而無調查之必要，附此敘明。
八、據上論結，本件上訴為一部有理由、一部無理由，依民事訴
    訟法第463條、第385條第1項前段、第449條第1項、第450 
    條、第79條、第390 條第2項、第392條第2項，判決如主文
    。 
中　　華　　民　　國　　109 　年　　2 　　月　　18　　日
                    民事第十八庭  
                        審判長法  官  吳青蓉
                              法  官  賴彥魁
                              法  官  林政佑
正本係照原本作成。
如不服本判決，應於收受送達後20日內向本院提出上訴書狀，其
未表明上訴理由者，應於提出上訴後20日內向本院補提理由書狀
（均須按他造當事人之人數附繕本）上訴時應提出委任律師或具
有律師資格之人之委任狀；委任有律師資格者，另應附具律師資
格證書及釋明委任人與受任人有民事訴訟法第466 條之1第1項但
書或第2項（詳附註）所定關係之釋明文書影本。如委任律師提
起上訴者，應一併繳納上訴審裁判費。
中　　華　　民　　國　　109 　年　　2 　　月　　18　　日
　　　　　　　　　　　　　    書記官  王韻雅 
附註：
民事訴訟法第466條之1（第1項、第2項）：
對於第二審判決上訴，上訴人應委任律師為訴訟代理人。但上訴
人或其法定代理人具有律師資格者，不在此限。
上訴人之配偶、三親等內之血親、二親等內之姻親，或上訴人為
法人、中央或地方機關時，其所屬專任人員具有律師資格並經法
院認為適當者，亦得為第三審訴訟代理人。                  





            
                             
                              
                              
附表
被上訴人 法定遲延利息 備註 程永泰、林萬成、周南、賴寶彩、黃劉炫妹、邱明、馬清雪、黃李阿青、周莉娜、黃林秀琴、劉林雪英、吳美珠、林葉、林國暐、劉振傑、吳陳絲絹、劉以忠、朱榮村、陳郭秀霞、陳繼承、巫黎卿、彭梅英、王方玉霞、許順興、鄭秀琴、曾綉絜、葉宸芳、傅湘敏 106年10月7日起至清償日止按週年利率百分之五計算之利息 出賣人 賴富美、賴幸枝、賴幸桂、賴幸丸、賴美月、賴宗青、賴宗明 107年1月14日起至清償日止按週年利率百分之五計算之利息 出賣人賴寄草（103年11月12日死亡，左列之人為其繼承人） 賴上滿 107年1月3日起至清償日止按週年利率百分之五計算之利息  賴滿祝 106年12月30日起至清償日止按週年利率百分之五計算之利息  朱芳慧 106年10月7日起至清償日止按週年利率百分之五計算之利息 出賣人賴寶雲（102年9月29日死亡，左列之人為其繼承人） 朱義進、朱沛婕、朱詩婷（原名朱芳葶） 107年1月13日起至清償日止按週年利率百分之五計算之利息  陳藤雄、陳習忠、陳習明、陳秋香、陳秋連、陳桂美、陳桂雲、陳願好  106年10月7日起至清償日止按週年利率百分之五計算之利息  出賣人陳葉菊妹(103年6月24日死亡，左列之人為其繼承人)       合計49人  合計31人